【裁判字號】    89,訴,183
【裁判日期】    900820
【裁判案由】    返還土地
【裁判全文】
臺灣臺南地方法院民事判決  八十九年度訴字第一八三號
    原      告  林新登即祭祀公業林遠管理人
    被      告  丙○○
                戊○○
                乙○○
    訴訟代理人  己○○
    被      告  丁○○
    訴訟代理人  甲○○
右當事人間請求返還土地事件，本院判決如左：
    主    文
被告乙○○應將坐落台南縣六甲鄉○○○段九地號土地上，如附圖甲部分所示面積零
點一二五六公頃之農作物去除，並將上開土地返還原告。
被告戊○○應將坐落台南縣六甲鄉○○○段九地號土地上，如附圖丁部分所示面積零
點零七四零公頃之農作物去除，並將上開土地返還原告。
被告丙○○應將坐落台南縣六甲鄉○○○段九地號土地上，如附圖丙部分所示面積零
點零七六公頃及如附圖戊部分所示面積零點零五九七公頃之農作物去除，並將上開土
地返還原告。
原告其餘之訴駁回。
訴訟費用由被告乙○○負擔百分之二十七、被告戊○○負擔百分之十六、被告丙○○
負擔百分之二十九，餘由原告負擔。
本判決於原告以新台幣柒萬伍仟元為被告乙○○供擔保後，以新台幣肆萬肆仟元為被
告戊○○、以新台幣捌萬壹仟元為被告丙○○供擔保後，得假執行。但被告乙○○如
於假執行程序實施前，以新台幣貳拾貳萬陸仟零捌拾元為原告預供擔保，得免假執行
。
原告其餘假執行之聲請駁回。
    事實及理由
壹、原告方面
  一、原告起訴主張：坐落台南縣六甲鄉○○○段九地號、面積零點五七五二公頃土
      地（下簡稱系爭土地）為祭祀公業林遠所有，原告為公業管理人。詎遭被告無
      權占用，乙○○無權占有如附圖所示甲部分面積零點一二五六公頃之土地種植
      果樹，被告丁○○占用如附圖所示乙部分面積零點一二八六公頃土地，被告戊○○占用如附圖所示丁部分面積零點零七四公頃之土地種植果樹，被告丙○○
      則無權占用如附圖丙部分面積零點零七六公頃及戊部分面積零點零五九七公頃
      之土地種植果樹，雖經原告屢次催討，仍拒不返還，為此依民法第七百六十七
      條規定請求被告將土地上之地上物去除，並將其分別占用之土地交還等語。並
      聲明：（一）被告乙○○應將系爭土地上如附圖甲部分面積零點一二五公頃地
      上物去除告；被告丁○○應將系爭土地上附圖所示乙部分面積零點一二六八公
      頃土地交還原告；被告戊○○應將系爭土地如附圖所示丁部分面積零點零七四
      公頃地上物去除，將土地交還原告；被告丙○○應將系爭土地上如附圖丙部分
      面積零點零七六公頃及戊部分面積零點零五九七公頃地上物去除將土地交還原
      告。（二）請准予提供擔保宣告假執行。
  二、對被告抗辯之陳述：
    １、「祭祀公業管理人，經其派下選出，報請主管機關核准後，應即認為有效。
        」此有台灣省政府四十七年府民一字第一００二七九號令可參。又祭祀公業
        管理人登記，依照土地法第四十三條規定有絕對之效力，如利害關係人認為
        其登記之原因應屬無效時，可循法定程序訴請司法機關予以救濟，又土地登
        記簿上管理人之登記有絕對真實之公信力，縱使該登記有無效之原因，在未
        經塗銷該登記以前，其登記仍不失其效力，登記名義人可據登記行使名義人
        之權利（最高法院五十一年台上字第九六號判例，七十年台上字第三四０二
        號裁判參照）。故被告在未另依法塗銷原告管理人登記以前，實不容只以一
        句未選原告為管理人，便認原告當事人不適格。
    ２、被告主張祭祀公業林遠有多筆土地，於設立之始即分配由派下各房耕作，系
        爭地係被告祖先分配耕種部分。原告否認被告之主張。就連被告乙○○之弟
        證人林金城亦證稱：（有無協議過土地如何使用？）「沒有」，被告另舉證
        人林通明亦證稱：（有無開會就土地使用？現土地如何分配使用？）「沒有
        ，使用方式都是照以前」「有沒有分割我不清楚，父親也未講明」。可見被
        告抗辯公業設立之始，即分配由各房耕之無據，非實。
貳、被告方面：
  一、被告乙○○以：原告林新登自稱係祭祀公業林遠之管理人，被告否認之，因該
      公業並未召開派下員大會重新選任管理人，而原管理人林皆得迄今尚健在，故
      原告林新登以該公業管理人之資格提起本件訴訟，應非有據。又被告占耕系爭
      土地係繼受父祖耕作之權利，因該公業有多筆土地，於設立之始，即分配由派
      下各房耕作，系爭土地係被告之祖先分配耕種之部分，被告並非無權占用，且
      被告之父親林聰理尚生存，祭祀公業之派下員應係林聰理，被告乙○○僅係占
      有輔助人，實際占有人係林聰理，是原告無權請求被告返還土地等語，資為抗
      辯。並聲明：（一）原告之訴及假執行之聲請均駁回。（二）如為被告敗訴之
      判決，請准供擔保免為假執行。
  二、被告戊○○以：如附圖丁部分之土地係伊父親留給伊的，伊委託伊大哥乙○○
      代為管理種植果樹，果樹收成之利益係屬伊所有，伊均將所得利益交付父親使
      用等語，資為抗辯。並聲明請求判決原告之訴駁回。
  三、被告丁○○以：否認被告有占用系爭土地之事實，被告亦不知原告林新登何時
      變更為祭祀公業林遠之管理人，原告自變更為祭祀公業管理人後，並未任何書
      面通知全體派下員有關祭祀公業之財產應如何使用，且未依祭祀公業土地清理
      要點十三條之規定召集派下員大會與全體派下員善意協調有關如何分配使用土
      地，即擅自興訟，實已失去祭祀公業管理人地位之崇高等語，資為抗辯。並聲
      明請求判決原告之訴駁回。
  四、被告丙○○以：伊確有在系爭土地上如附圖丙、戊部分之土地上種植柳丁，柳
      丁之收成利潤係由伊取得，該部分土地係祖先留給伊等使用的，伊自有權在土
      地上種植果樹收成，且伊從未選任原告為祭祀公業之管理人等語，資為抗辯。
      並聲明請求判決原告之訴駁回。
參、兩造不爭執之事實：
  一、系爭土地係屬祭祀公業林遠所有，系爭土地之管理人現登記為原告。
  二、如附圖所示甲部分面積零點一二五公頃之土地現由被告乙○○種植柳丁，收成
      利潤由被告乙○○取得；如附圖所示丁部分面積零點零七四公頃土地上種植柳
      丁，係被告戊○○委託被告林金城種植，果樹收成利潤係歸被告戊○○所有；
      如附圖丙部分面積零點零七六公頃及戊部分面積零點零五九七公頃土地上種植
      有柳丁，係被告丙○○所種植，收成利潤歸被告丙○○取得。
肆、得心證之理由：
甲、程序方面：
  一、原告主張系爭土地為祭祀公業林遠所有，原告為祭祀公業林遠之管理人，本件
      因被告無權占用祭祀公業土地，為請求被告返還土地，乃以祭祀公業管理人之
      名義起訴被告交還土地，被告則否認林新登有擔任祭祀公業林遠管理人資格，
      抗辯：伊等從未選任林新登為祭祀公業之管理人，其起訴不合法云云。
  二、查原告主張其為祭祀公業林遠之管理人，業據其提出土地登記謄本一份附卷可
      稽。又祭祀公業林遠之原管理人為林偕得，因林偕得年邁，而於八十一年六月
      十日由全體派下員過半數之同意選任林新登為新管理人，於八十一年七月六日
      由林新登檢具全體派下員名冊、祭祀公業財產目錄及選任證明文件，向台南縣
      政府申請備查，經台南縣政府於八十一年七月九日准予備查在案，而變更登記
      林新登為祭祀公業林遠之管理人等情，亦有本院向台南縣政府調閱之台南縣政
      府八十一年七月九日八十一府民禮字第九五二三四號函及所附之申請書、同意
      書、管理人選任同意書、財產清冊、祭祀公業林遠及其長子林光表派下全員名
      冊及戶籍謄本等件為證，且為被告所不爭，可信為真實。次查原告主張祭祀公
      業林遠派下全體有於八十一年六月十日舉行派下員大會，係經由派下員大會選
      舉方式選任林新登為新管理人部分，則為被告所否認，原告雖提出證人曾金汝
      證稱確有召開派下員大會，然查申請備查時所提出之文件僅有管理人選任同意
      書，並無任何會議記錄，衡情祭祀公業之派下員分散各地，召集會議不易，倘
      確有召開派下員大會，自無不製作會議記錄之理，是證人曾金汝所證尚難憑採
      ，原告主張有召開派下員大會，應有不實。惟按祭祀公業管理人之變動，只要
      由新管理人檢具派下員全員證明書、規約、選任之證明文件，向民政機關申請
      備查即可，無須公告，如對管理人之變動有異議者，則應向法院提起確認之訴
      ，祭祀公業土地清理要點第十六條定有明文，由此可知祭祀公業管理人之選任
      非必以召開派下員大會選舉始為合法，是縱林新登未經派下員大會選舉方式所
      產生，其管理人資格亦難逕認為不合法，又內政部七十二、六、十八台內民字
      第一六二零四五號函雖有「派下員為數眾多，且分散各地無法召集者以簽名方
      式得以全體派下三分之二同意為當選」之函釋，被告亦抗辯林新登僅提出經全
      體派下員過半數之同意書，顯未經全體派下員三分之二同意云云，惟此應僅係
      被告得執為異議而提起確認之訴之事由，林新登既已檢具相關文件，申請備查
      ，而登記為新管理人，則依土地登記有絕對效力之原則，於被告未起訴確認原
      告管理人身分之登記有無效或得撤銷之確定判決前，即不能逕予否認原告為祭
      祀公業林遠之管理人身分，從而，原告表明其為林遠祭祀公業管理人之身分，
      以其名義起訴主張被告無權占用祭祀公業之土地，訴請被告返還土地，其當事
      人適格即無問題，被告抗辯原告以其名義起訴為不合法云云，尚無理由。
乙、實體方面：
  一、原告主張系爭土地為祭祀公業林遠所有，伊為公業管理人，被告乙○○於系爭
      土地上附圖所示甲部分面積零點一二五六公頃之土地種植果樹，被告戊○○占
      用如附圖所示丁部分面積零點零七四公頃之土地，交由被告丙○○代為管理種
      植果樹，被告丙○○則占用如附圖丙部分面積零點零七六公頃及戊部分面積零
      點零五九七公頃之土地種植果樹等事實，業據其提出土地登記簿謄本一份為證
      ，並經本院會同原告、被告乙○○及台南縣麻豆地政事務所人員至現場履勘屬
      實，有勘驗筆錄及麻豆地政事務所繪製之土地複丈成果圖附卷可稽，被告戊○○、丙○○及乙○○對上開事實均予自認，則上開事實自堪信為真實。被告乙○○嗣雖又抗辯伊父親林聰理尚生存，派下員係林聰理，被告之占用系爭土地
      應屬占有輔助人之地位云云，惟所謂占有係一屬事實狀態，事實上管理使用系
      爭土地之人即為占有人，與是否為派下員尚屬無涉，被告乙○○於本院履勘現
      場時，既已自認系爭土地上如附圖甲部分土地上之果樹均係由伊種植，收成利
      潤亦係由伊取得，被告乙○○自屬實際之占有人，其上開抗辯，顯無足採。至
      原告主張如附圖所示乙部分面積零點一二六八公頃之土地係由被告丁○○占有
      部分，則為被告丁○○所否認，依舉證責任分配原則，自應由原告就上開事實
      ，負舉證之責，惟原告並未舉證以實其說，且該部分土地經勘驗結果係空地，
      亦無何證據足供認定該部分土地係由被告丁○○占有，是以原告該部分主張，
      即難信為真實。
  二、按所有人對於無權占有者，得請求返還之，固為民法第七百六十七條前段所明
      定，惟所有人請求前提，自須相對人現為占有該物之人，即現事實上有管領其
      物之人，若無占有之事實，自無返還之義務。查原告既無法舉證證明被告丁○○有占有如附圖所示乙部分土地之事實，已如前述，自難認被告丁○○為占有
      人，是以，原告基於民法第七百六十七條規定，請求被告丁○○應將如附圖所
      示乙部分面積零點一二六八公頃之土地返還予原告等情，即屬無據，不應准許
      。
  三、又已登記之不動產所有人，其所有物返還請求權並無民法第一百二十五條所規
      定之十五年消滅時效之適用，故所有人並不因其權利消極地不行使而喪失其對
      所有物之返還請求權，反之，無權占有人亦不因其占有時間之久長，而當然成
      為有權占有，除非其已取得占有之正當權源，例如因時效取得地上權，或共有
      物雖未經分割，但共有人間有就共有物之使用達成分管協定等是。查被告乙○○、戊○○及丙○○雖均辯稱：伊等雖確有在系爭土地上種植柳丁果樹，但該
      部分土地自其祖父開始，即均由伊這房子孫在使用耕作，該部分土地係被告祖
      先分配耕種之部分，並非無權占有云云，惟查系爭土地係屬祭祀公業林遠所有
      ，而祭祀公業林遠所有之土地並未分割，且未曾聽聞祭祀公業有就系爭土地達
      成分管協定等語，業據被告聲請傳訊之證人林金城、林通明於本院審理時分別
      證述明確（見本院八十九年四月二十四日言詞辯論筆錄），則依前揭說明，被
      告乙○○、戊○○及丙○○自不得因其祖父已發生占有之事實，即可變更其無
      權占有之地位，且被告亦未能證明渠等有取得其他占有系爭土地之權源，則被
      告乙○○、戊○○及丙○○，在未經全體派下員之協議或管理人之同意而使用
      用系爭土地，對原告所管理之系爭土地，即仍屬無權占有。從而，原告依民法
      第七百六十七條所有物返還請求權，對被告乙○○、戊○○及林金城求為判決
      如主文所示，為有理由，應予准許，爰判決如主文第一項、二、三項所示。
  四、原告及被告乙○○均陳明願供擔保，請求宣告假執行及免假執行，經核其勝訴
      部分，均無不合，爰分別酌定相當擔保金額准許之；至原告敗訴部分，其假執
      行之聲請已失所附麗，應予駁回。
丙、據上論結，本件原告之訴為一部有理由，一部無理由，依民事訴訟法第七十九條
    但書、第八十五條第一項但書、第三百九十條第二項、第三百九十二條，判決如
    主文。
中      華      民      國    九十      年      八      月      二十    日
                                臺灣臺南地方法院民事第二庭
~B法      官  童來好
右為正本係照原本作成
如對本判決上訴，須於判決送達後廿日內向本院提出上訴狀
中      華      民      國    九十      年      八      月      二十    日
~B法院書記官  鄭佩玉


司法院資訊處製作；財團法人民間司法改革基金會備份。
